臺北高等行政法院判決
　　　　　　　　　　　　　　　　94年度簡字第00451號
原　　　告　甲○○
被　　　告　臺北市政府
代　表　人　乙○○市長）住同.
訴訟代理人　丁○○
　　　　　　丙○○
上列當事人間因地政士法事件，原告不服內政部中華民國93年6
月18日台內訴字第0930004812號訴願決定，提起行政訴訟。本院
判決如下：
　　主  文
原告之訴駁回。
訴訟費用由原告負擔。
　　事  實
一、事實概要：
　  緣原告於民國（下同）85年1月25日領得被告地政處核發之
    （85）北市地字第000108號土地登記專業代理人開業執照，
    惟原告並未加入臺北市地政士公會。嗣原告於92年9月4日向
    臺北市古亭地政事務所以代理人身分申請辦理土地登記案件
    ，被告認原告已違反地政士法第33條第1項規定，乃依地政
    士法第50條第2款及臺北市政府處理違反地政士法事件統一
    裁罰基準規定，以93年4月13日府地一字第09304964900號函
    處原告新臺幣（下同）3萬元罰鍰，並命於通知送達後30日
    內改正。原告不服，提起訴願，經遭駁回，遂對科處罰鍰部
    分提起本件行政訴訟。
二、兩造聲明：
  (一)原告聲明：
    1.訴願決定及原處分關於罰鍰部分均撤銷。
    2.訴訟費用由被告負擔。
  (二)被告聲明：
    1.駁回原告之訴。
    2.訴訟費用由原告負擔。
三、兩造之陳述：
　(一)原告主張之理由：
    1.原告雖於85年1月25日領得被告地政處核發之（85）北市
      地字第000108號土地登記專業代理人開業執照，惟當時尚
      無地政士法施行之事。地政士法自91年4月24日施行，適
      逢原告因病住院，遵醫囑不宜長期勞累，不得已暫時放棄
      事業，專心靜養，致疏漏無法洞悉地政士法施行細節。
    2.臺北市古亭地政事務所所收件之92年9月4日文山字第
      209920號登記案，係因訴外人劉睿琦與原告為同一協會之
      會員，原告義務為其辦理停車位買賣登記，且有未收手續
      費之證明書影本以茲證明，乃人之常情，非故意違法，請
      體察原告因病不知情，誤觸法網，而比照內政部92年3月
      24日內授中辦地字第0920081579號說明三釋示規定：「三
      、凡非地政士之代理案件．．．委託人切結：『本人未給
      付報酬予代理人．．．。』」，准予免罰。又法律有微罪
      不罰原則，原告因病過失，對朋友有情有義，竟被重罰，
      影響清白至深且鉅。
  (二)被告主張之理由：
    1.地政士法第4條第2項規定：「本法施行前，依法領有土地
      登記專業代理人證書者，仍得充任地政士。」、第15條規
      定：「地政士有下列情形之一者，本人或利害關係人應向
      直轄市或縣（市）主管機關申請註銷登記：一、自行停止
      執業。二、死亡。」、第33條第1項規定：「地政士登記
      後，非加入該管直轄市或縣（市）地政士公會，不得執業
      。」、第44條規定：「地政士違反本法規定者，依下列規
      定懲戒之：一、違反第9條第2項、第12條第1項、第13條
      、第14條、第15條第1項、第17條、第23條至第25條或第
      29條第3項規定者，應予警告或申誡，並限期命其改正；
      屆期仍未改正者，得繼續限期命其改正，並按次連續予以
      警告或申誡至改正為止。（下略）」、第46條規定：「地
      政士有第44條各款情事之一時，委託人、利害關係人、各
      級主管機關、地政事務所或地政士公會得列舉事實，提出
      證據，報請地政士登記之直轄市或縣（市）主管機關所設
      懲戒委員會處理。」、第50條規定：「有下列情形之一，
      而擅自以地政士為業者，由直轄市或縣（市）主管機關處
      新臺幣3萬元以上15萬元以下罰鍰，並限期命其改正或停
      止其行為；屆期仍不改正或停止其行為者，得繼續限期命
      其改正或停止其行為，並按次連續處罰至改正或停止為止
      ：一、未依法取得開業執照。二、領有開業執照未加入公
      會。三、領有開業執照，其有效期限屆滿未依本法規定辦
      理換發。四、開業執照經撤銷或廢止者。五、受停止執行
      業務處分。」、第53條規定：「本法施行前，依法領有土
      地登記專業代理人證書者，於本法施行後，得依第7條規
      定，申請開業執照；已執業者，自本法施行之日起，得繼
      續執業4年，期滿前，應依第8條規定申請換發，始得繼續
      執業。」內政部91年7月29日台內中地字第0910011125號
      令釋：「地政士法（下稱本法）業經　總統於90年10月24
      日公布，自91年4月24日施行。有關本法施行後相關執行
      事宜規定如下：一、本法施行前，已執業之土地登記專業
      代理人，自本法施行之日起，依本法第53條第1項規定，
      無須換發地政士開業執照，以地政士身分繼續執業4年，
      惟該等人員仍有本法第33條規定之適用。二、土地登記專
      業代理人開業執照，於本法施行之日起4年內申請補發或
      換發時，應發給地政士開業執照，而其有效期限應自本法
      施行之日起算4年，期滿前，應依本法第8條規定申請換發
      ，始得繼續執業。（下略）」內政部91年9月2日台內中地
      字第0910013255-1號令釋：「已執業之土地登記專業代理
      人，於地政士法施行後，尚未加入該管直轄市或縣（市）
      地政士公會者，請加強宣導該等人員於91年10月31日前加
      入公會，逾期未加入公會，而擅自以地政士為業者，依地
      政士法第50條第2款規定辦理。」內政部92年3月24日內授
      中辦地字第0920081579號函釋：「案經本部於92年3月4日
      邀集法務部（未派員）、中華民國地政士公會全國聯合會
      、直轄市、縣（市）政府研商獲致結論：（第1點至第7點
      ：略）八、未依法取得地政士證書或地政士證書經撤銷或
      廢止、未領有地政士開業執照、未加入地政士公會、領有
      開業執照而其有效期限屆滿未重行換照、領有地政士開業
      執照經撤銷或廢止或受停止執行業務處分者，其代理之案
      件，登記機關應於每月10日以前，運用電腦作業系統列印
      清冊，函送該直轄市、縣（市）主管機關查處。如經處予
      罰鍰者，應函知所轄登記機關及其他直轄市、縣（市）主
      管機關。‧‧‧十、領有地政士開業執照者，代理申請土
      地登記案件時，不得以切結方式聲明非以地政士身分執業
      。」。
    2.地政士法第4條及內政部91年7月29日台內中地字第
      0910011125號令規定，在地政士法施行前，依法領有土地
      登記專業代理人證書者，仍得充任地政士，其代理人證書
      並非無效。而已執業之土地登記專業代理人，自施行之日
      起，依該法第53條第1項規定，無須換發地政士開業執照
      ，得以繼續執業4年，惟該等人員仍有該法第33條規定之
      適用。且地政士法自91年4月24日施行後，內政部並以91
      年9月2日台內中地字第0910013255-1號令各縣市政府，逾
      91年10月31日後仍未加入公會而擅自以地政士為業者，始
      予處罰。被告地政處隨即以91年9月17日北市地一字第
      09132624400號函轉知被告各地政事務所加強宣導及刊登
      被告公報、該處地政法令月報，以為週知。嗣被告地政處
      復依內政部91年11月18日台內中地字第0910085770號函轉
      「召開地政士法說明會暨91年度地政士座談會」會議紀錄
      討論提案編號第10、11號提案決議事項，以91年11月27日
      北市地一字第09133207101號函轉請被告各地政事務所配
      合於收件櫃檯設置明顯標語，提醒地政士應先加入事務所
      所在地之地政士公會後再行送件。且地政士法第33條之規
      定，乃為貫徹業必歸會之精神而設，係該法之立法重點，
      原告雖因病長期休養，惟於再行執業時，自當先行瞭解相
      關之規定，原告仍稱其不知是項規定，顯然未對其切身之
      權益為一般之注意。
    3.地政士如已自行停止執業，則應依地政士法第15條第1項
      規定向主管機關申請註銷登記，如未依地政士法第15條規
      定辦理，依地政士法第46條規定，委託人、利害關係人、
      各級主管機關、地政事務所或地政士公會得列舉事實，提
      出證據，報請地政士登記之直轄市或縣（市）主管機關所
      設懲戒委員會處理。原告並未申請註銷其開業登記，仍處
      於開業狀態，依內政部92年3月24日內授中辦地字第
      0920081579號函釋亦規定，領有地政士開業執照者，代理
      申請土地登記案件時，不得以切結方式聲明非以地政士身
      分執業。
    4.地政士法係規定地政士需加入公會始得執業，是項規定及
      處罰並不因地政士有無收取報酬有所不同，且地政士是否
      為義務送件及未收報酬，為其個人之行為，非得解為得不
      依法辦理之例外情形。原告於85年1月25日經被告地政處
      核准開業登記，迄未加入登記所在地之地政士公會，其於
      92年9月4日向臺北市古亭地政事務所以代理人之身分申辦
      土地登記業務，已違反地政士法第33條之規定。
    理  由
一、行政訴訟法第229條第1項所定適用簡易程序之數額，業經司
    法院以92年9月17日院台廳行一字第23681號令增至新台幣20
    萬元，並定於93年1月1日實施。本件原告爭執之金額未逾新
    台幣20萬元，自應適用簡易程序事件，爰不經言詞辯論為判
    決。
二、按地政士法第7條、第33條第1項、第50條第2款及第53條第1
    項分別規定：「地政士應檢具申請書及資格證明文件，向直
    轄市或縣（市）主管機關申請登記，並領得地政士開業執照
    ‧‧‧，始得執業。」「地政士登記後，非加入該管直轄市
    或縣（市）地政士公會，不得執業。」、「有下列情形之一
    ，而擅自以地政士為業者，由直轄市或縣（市）主管機關處
    新臺幣3萬元以上15萬元以下罰鍰，並限期命其改正或停止
    其行為；屆期仍不改正或停止其行為者，得繼續限期命其改
    正或停止其行為，並按次連續處罰至改正或停止為止‧‧‧
    ：二、領有開業執照未加入公會。」、「本法施行前，依法
    領有土地登記專業代理人證書者，於本法施行後，得依第7
    條規定，申請開業執照；已執業者，自本法施行之日起，得
    繼續執業4年，‧‧‧。」
三、本件原告於85年1月25日領得被告所屬地政處核發之（85）
    北市地字第000108號土地登記專業代理人開業執照，惟未依
    法加入地政士公會，卻於92年9月4日向臺北市古亭地政事務
    所以代理人身分申請辦理土地登記案件之事實，有臺北市地
    政士公會查復明細表、土地登記申請書等附原處分卷可稽，
    復為原告所不爭執。原告具備地政士專業資格，並申請開業
    登記，經核發開業執照有案，自應受地政士法第33條第1項
    規定之規範，加入地政士公會始能執業，然其並未加入地政
    士公會，卻向臺北市古亭地政事務所以代理人身分申請辦理
    土地登記案件，已違反地政士法第33條第1項規定，被告對
    其科處3萬元罰鍰，揆諸首揭說明，並無不合。原告雖為如
    事實欄所載之主張，惟查：
(一)、人民不得因不知法令而免除遵守法令義務，且人民違反法
      律上之義務而應受行政罰之行為，法律無特別規定時，不
      以故意為要件，有過失時亦應處罰，而應受行政罰之行為
      ，僅須違反禁止規定或作為義務而不以發生損害或危險為
      其要件者，推定為有過失，於行為人不能舉證證明自己無
      過失時，即應受處罰 (司法院釋字第275號解釋參照)。原
      告既為地政士，並領得土地登記專業代理人開業執照，自
      應依照首揭法令規定加入地政士公會始得執業，其有所違
      反，且無法舉證證明自已無過失，自應受罰。
(二)、原告另主張為朋友代理辦理土地登記案件，並未收取報酬
      云云，然原告確以權利人劉睿琦及義務人劉立玲之雙方代
      理人身分向臺北市古亭地政事務所送件，依內政部92年3
      月24日內授中辦地字第0920081579號函說明三及十釋示規
      定：「三、凡非地政士之代理案件，委託人及代理人均應
      於申請書或委託書內簽註切結。委託人切結：『本人未給
      付報酬予代理人，如有虛偽不實，願負法律責任。』；代
      理人切結：『本人並非以代理申請土地登記為業，且未收
      取報酬，如有虛偽不實，願負法律責任。』並由委託人及
      代理人分別簽章及記明委託時間。‧‧‧十、領有地政士
      開業執照者，代理申請土地登記案件時，不得以切結方式
      聲明非以地政士身分執業。」原告既為地政士，於代理申
      請土地案件時，不得聲明為非地政士，亦不因其未收取報
      酬有而失其地政士身份。其主張代辦完全無酬勞云云，並
      不得免罰。
(三)、原處分僅科處原告法定最低度數額3萬元之罰鍰，原告指
      其被重罰云云，並不足採。
四、從而，原處分科處原告3萬元之罰鍰，並無違法，訴願決定
    予以維持，亦無不合。原告訴請撤銷，為無理由，應予駁回
    。
五、據上論結，本件原告之訴為無理由，爰依行政訴訟法第98條
    第3項前段，判決如主文。
中    華    民    國    94     年    6     月    20   日
                              第一庭法  官 吳東都
上為正本係照原本作成。
本件以訴訟事件所涉及之法律見解具有原則性者為限，始得於本
判決送達後20日內向本院提出上訴狀並表明上訴理由，如已於本
判決宣示後送達前提起上訴者，應於判決送達後20日內補具上訴
理由（均按他造人數附繕本），且經最高行政法院許可後方得上
訴。
中　　華　　民　　國　　94　　 年　 　6　　月　 20　　日
 　　  　　　　　　　    　         書記官 李金釵
